臺灣嘉義地方法院刑事判決
109年度交訴字第105號
公  訴  人  臺灣嘉義地方檢察署檢察官
被      告  鍾素華




上列被告因公共危險等案件，經檢察官提起公訴(109年度偵字第
9334號)，被告就被訴事實為有罪之陳述，經告知簡式審判程序
意旨，並聽取檢察官及被告意見後，本院合議庭裁定依簡式審判
程序審理，判決如下：
    主  文
鍾素華駕駛動力交通工具而吐氣所含酒精濃度達每公升零點二五
毫克以上，累犯，處有期徒刑陸月，如易科罰金，以新臺幣壹仟
元折算壹日；又犯肇事致人傷害逃逸罪，處有期徒刑陸月。
    犯 罪 事 實
一、鍾素華於民國109年10月23日凌晨0時至4時許，在其位於嘉
    義縣○○鄉○○村000○000號1樓之2室住處飲用高粱酒後，竟仍
    基於酒後駕駛動力交通工具之犯意，於同日上午騎乘車牌號
    碼000-000號普通重型機車(下稱系爭機車)上路，嗣於同日
    上午9時50分許，行經嘉義縣民雄鄉東榮村台1線與大學路3
    段之交岔路口時欲左轉，本應注意酒類後其吐氣所含酒精濃
    度超過每公升0.15毫克以上，不得駕車，且轉彎車應讓直行
    車先行，而依當時之客觀情狀，並無不能注意之情事，竟疏
    未注意及此而貿然左轉，適有廖翊妃騎乘車牌號碼000-0000
    號普通重型機車(下稱乙機車)搭載吳佳娜沿同路段同向自後
    方駛至，因鍾素華有上開疏失，2車發生碰撞，致吳佳娜受
    有右腳擦傷之傷害(過失傷害部分未據告訴)。詎鍾素華明知
    肇事致人受傷，竟未主動報警或停車關切，反另行基於肇事
    逃逸之犯意，逕自駛離肇事現場。嗣經警據報前往肇事地點
    附近加油站追查，當場查獲鍾素華為肇事人，並於同日上午
    10時5分許，測得其呼氣酒精濃度為每公升1.75毫克，始悉
    上情。
二、案經嘉義縣警察局民雄分局報告臺灣嘉義地方檢察署檢察官
    偵查起訴。
    理  由
一、簡式審判程序之證據調查，不受刑事訴訟法第159條第1項規
    定之限制，參諸刑事訴訟法第273條之2規定甚明。因此有關
    傳聞證據之證據能力限制規定毋庸予以適用，且本案各項證
    據均無非法取得之情形，故本案以下所引證據，自均得作為
    認定事實之證據。
二、前揭犯罪事實，業據被告鍾素華於本院審理中坦承不諱(見
    本院卷第44頁、第56頁)，並經被害人吳佳娜、廖翊妃於警
    詢中指訴明確(見警卷第5至8頁)，核與證人即承辦員警楊琇
    惟於偵查中結證在案(見偵卷第39至40頁)，復有酒精測定紀
    錄表、舉發違反道路交通管理事件通知單、道路交通事故現
    場圖、道路交通事故調查表(一)、(二)各1紙、被害人傷勢
    及現場照片8張、監視器畫面翻拍照片6張附卷可稽(見警卷
    第9至10頁、第12至18頁、第21頁；偵卷第45至49頁)。足證
    被告任意性自白與事實相符，得採為認定事實之證據。綜上
    所述，本案事證明確，被告前揭犯行均堪認定，應依法論科
    。
三、論罪科刑：
(一)108 年5 月31日公布之司法院大法官釋字第777 號解釋文指
    出：88年4 月21日增訂公布之刑法第185 條之4 規定：「駕
    駛動力交通工具肇事，致人死傷而逃逸者，處6 月以上5 年
    以下有期徒刑。」(102 年6 月11日修正公布同條規定，提
    高刑度為1 年以上7 年以下有期徒刑，構成要件均相同)其
    中有關「肇事」部分，可能語意所及之範圍，包括「因駕駛
    人之故意或過失」或「非因駕駛人之故意或過失」(因不可
    抗力、被害人或第三人之故意或過失)所致之事故，除因駕
    駛人之故意或過失所致之事故為該條所涵蓋，而無不明確外
    ，其餘非因駕駛人之故意或過失所致事故之情形是否構成「
    肇事」，尚非一般受規範者所得理解或預見，於此範圍內，
    其文義有違法律明確性原則，此違反部分應自本解釋公布之
    日起失其效力。然本件係因被告之駕駛過失行為(即疏未禮
    讓直行車先行)所致，過失責任明確，且其主觀上具有肇事
    致人受傷而逃逸之犯意，本案自非屬前開司法院釋字第777 
    號解釋所指因「肇事」文義有違法律明確性原則而失其效力
    之範圍，仍有刑法第185 條之4 規定之適用，合先敘明。
(二)按刑法第一百八十五條之四「駕駛動力交通工具肇事，致人
    死傷而逃逸」罪，屬抽象危險犯，據立法說明，目的在於「
    維護交通安全，加強救護，減少被害人之死傷，促使駕駛人
    於肇事後，能對被害人即時救護」，課以肇事者在場及救護
    的義務，既合情、合理，且有正當性，負擔也不重，尤具人
    道精神，復可避免衍生其他交通往來的危險，符合憲法第二
    十三條之要求和比例原則。可見本罪所保護的法益，除維護
    各參與交通的眾人往來安全、避免事端擴大，和立即對於車
    禍受傷人員，採取救護、求援行動，以降低受傷程度外，還
    含有釐清肇事責任的歸屬，及確保被害人的民事求償權功能
    ，兼顧社會與個人的重疊性權益保障。考諸此肇事遺棄(逃
    逸)罪，最重要之點，乃是在於「逃逸」的禁止，若未等待
    警方人員到場處理，或無獲得他方人員同意，或不留下日後
    可以聯繫的資料，就逕自離開現場(含離去後折返，卻沒表
    明肇事身分)，均屬逃逸的作為(最高法院104年度台上字第2
    570號判決要旨參照)。次按不能安全駕駛罪係屬抽象危險犯
    ，不以發生具體危險為必要，爰於102年6月13日修正施行之
    刑法第185條之3第1項第1款，增訂吐氣所含酒精濃度達每公
    升0.25毫克或血液中酒精濃度達百分之0.05之酒精濃度標準
    值，以此作為認定「不能安全駕駛」之判斷標準，以有效遏
    阻酒醉駕車事件發生，有該條文之修法理由可參。查被告自
    陳其知悉行車途中造成本案車禍發生(見本院卷第61頁)，卻
    未停留現場釐清被害人吳佳娜傷勢及肇事責任即行離去，且
    其為警查獲時吐氣酒精測試值達每公升1.75毫克，已超過上
    揭標準，是核被告所為，係犯第185條之3第1項第1款之駕駛
    動力交通工具而吐氣所含酒精濃度達每公升0.25毫克以上之
    罪、同法第185條之4之肇事逃逸罪。又被告所犯上開2罪，
    犯意各別、行為互殊，應予分論併罰。
(三)按司法院釋字第775號解釋，依解釋文及理由之意旨，係指
    構成累犯者，不分情節，一律加重最低本刑，於不符合刑法
    第59條所定要件之情形下，致生行為人所受之刑罰超過其所
    應負擔罪責之個案，不符罪刑相當原則、比例原則。於此範
    圍內，在修正累犯規定前，為避免發生上述罪刑不相當之情
    形，法院就該個案應裁量是否加重最低本刑；依此，該解釋
    係指個案量處最低法定刑，又無適用刑法第59條減輕規定之
    情形，法院應依此解釋意旨裁量不予加重最低本刑(最高法
    院108年度台上字第338號、108年度台上字第3526號、108年
    度台上字第3123號判決意旨參照)。查被告前因不能安全駕
    駛案件，經臺灣雲林地方法院以107年度交易字第282號判決
    判處有期徒刑6月，於107年8月20日確定，被告入監服刑，
    於108年4月10日執行完畢出監，有臺灣高等法院被告前案紀
    錄表1份在卷可參，其於5年內故意再犯本件有期徒刑以上之
    罪，為刑法第47條第1項規定之累犯。關於本案不能安全駕
    駛部分，被告並無應量處最低法定刑且無法適用刑法第59條
    減輕規定之情形，並無應依司法院釋字第775號解釋意旨裁
    量不予加重最低本刑之適用，是被告本案所犯駕駛動力交通
    工具而吐氣所含酒精濃度達每公升0.25毫克以上之罪，仍應
    依刑法第47條第1項之規定，加重其刑。另本案肇事逃逸部
    分，本院考量被告雖有適用刑法第59條規定酌減其刑(詳見
    下述)，然此係因現行刑法第185 條之4法定刑適用本案有顯
    然過苛所致不符憲法罪刑相當原則之調整，並非一般刑法第
    59條適用情形，是認仍有依釋字第775號解釋就本案判斷是
    否加重最低本刑之必要，而本院考量被告前案係酒後駕車之
    行為觸犯刑典，與本案肇事致人傷害逃逸部分之犯行，前後
    案件之犯罪情節、侵害之法益不同，尚難認被告有犯肇事逃
    逸罪之特別惡性或有何刑罰反應力較薄弱等情狀，而有加重
    最低本刑之必要，故就其所犯肇事致人傷害逃逸犯行部分，
    則不依累犯之規定加重其最低本刑。
(四)按法院於面對不分犯罪情節如何，概以重刑為法定刑者，於
    有情輕法重之情形時，在裁判時本有刑法第59條酌量減輕其
    刑規定之適用，以避免過嚴之刑罰(司法院大法官會議釋字
    第263號解釋意旨參照)，亦即法院為避免刑罰過於嚴苛，於
    情輕法重之情況下，應合目的性裁量而有適用刑法第59條酌
    量減輕被告刑度之義務。又刑法第59條規定犯罪之情狀顯可
    憫恕者，得酌量減輕其刑，其所謂「犯罪之情狀」，與同法
    第57條規定科刑時應審酌之一切情狀，並非有截然不同之領
    域，於裁判上酌減其刑時，應就犯罪一切情狀(包括第57條
    所列舉之10款事項)，予以全盤考量，審酌其犯罪有無顯可
    憫恕之事由，即有無特殊之原因與環境，在客觀上足以引起
    一般同情，以及宣告法定最低度刑，是否猶嫌過重等等，資
    為判斷，且適用刑法第59條酌量減輕其刑時，並不排除同法
    第57條所列舉10款事由之審酌(最高法院70年度第6次刑事庭
    會議決議、95年度台上字第6157號、100年度台上字第2855
    號、第3301號判決意旨參照)。又犯肇事致人傷害逃逸罪之
    人，其原因動機各人不一，犯罪情節未必盡同，其行為所造
    成危害社會之程度自屬有異，法律科處此類犯罪，所設之法
    定最低本刑卻同為1年以上7年以下有期徒刑，且縱量處最低
    法定刑，仍無從依法易科罰金或易服社會勞動，不可謂不重
    。於此情形，倘依其情狀處以相當之有期徒刑，即足以懲儆
    ，並可達防衛社會之目的者，自非不可依客觀之犯行與主觀
    之惡性二者加以考量其情狀，是否有可憫恕之處，適用刑法
    第59條之規定酌量減輕其刑，期使個案裁判之量刑，能斟酌
    至當，符合比例原則。查被告於肇事後未報警即騎車離去，
    固有不當，然考量被告見本件車禍情狀並非重大，被害人吳
    佳娜傷勢外觀並無大礙，因法治觀念薄弱而輕易離開車禍現
    場，可見被告惡性非重，且本案犯罪所生之損害非鉅，兼衡
    本案被告已與被害人等達成和解且全數賠償損害、被害人均
    表示不再追究，有本院調解筆錄1份、電話紀錄2紙在卷可佐
    (見本院卷第37至38頁、第71至73頁)，再衡酌被告犯後坦承
    犯行，願承擔刑責，可認被告之行為較之犯罪後猶矢口否認
    犯行、對於他人生命、健康法益棄之如敝屣者之危害程度為
    低，是本院認被告犯罪情節與其所犯法定刑相較，實有「情
    輕法重」之憾，另參照司法院大法官會議釋字第263號解釋
    之意旨，並依被告客觀之犯行與主觀之惡性二者加以考量，
    本院審酌上情，認客觀上足以引起社會上一般人之同情，顯
    有堪資憫恕之處，因而認縱處以法定最低刑度猶嫌過重，爰
    依刑法第59條之規定，就被告所為肇事致人傷害逃逸之犯行
    ，酌量減輕其刑。
(五)爰審酌被告駕駛車輛未能小心謹慎以維自身及其他用路人之
    安全，竟輕忽行車規則，致發生本件交通事故，而於事故發
    生後，不僅未留在現場協助救護被害人並待員警到場釐清肇
    事責任，反在未得被害人同意下逕行逃逸，對於被害人之人
    身安全可能產生危害，亦有礙於肇事責任之釐清，實屬不該
    ，兼衡被告前曾有不能安全駕駛、竊盜等前科(累犯部分不
    重複評價)，素行非端，有臺灣高等法院被告前案紀錄表可
    考，並斟酌其犯後已與被害人等達成和解，且坦認其過失與
    肇事逃逸之情節，態度良好，復參酌本案被害人吳佳娜之傷
    勢輕微、被告認為被害人等均無大礙故離開車禍現場之犯罪
    動機等節，暨被告目前在檳榔攤工作、高中肄業之智識程度
    、離婚、有1個小孩(已成年)、獨居之家庭生活狀況及月收
    入約新臺幣2萬5,000元、無人須扶養之經濟狀況(見本院卷
    第62頁)等一切情狀，分別量處如主文所示之刑。併就不能
    安全駕駛部分諭知易科罰金之折算標準。
據上論斷，應依刑事訴訟法第273條之1第1項、第299條第1項前
段，刑法第185條之3第1項第1款、第185條之4、第47條第1項、
第59條、第41條第1項前段，刑法施行法第1條之1第1項，判決如
主文。
本案經檢察官姜智仁提起公訴，檢察官林津鋒到庭執行職務。
中　　華　　民　　國　　110 　年　　2 　　月　　8 　　日
                  刑事第五庭    法　官　余珈瑢
以上正本證明與原本無異。
如不服本判決應於收受判決後20日內向本院提出上訴書狀，並應
敘述具體理由；其未敘述上訴理由者，應於上訴期間屆滿後20日
內向本院補提理由書（均須按他造當事人之人數附繕本）「切勿
逕送上級法院」。告訴人或被害人如對於本判決不服者，應具備
理由請求檢察官上訴，其上訴期間之計算係以檢察官收受判決正
本之日期為準。
中　　華　　民　　國　　110 　年　　2 　　月　　8 　　日
                                書記官  簡毓伶
附錄本案論罪法條：
刑法第185條之3第1項第1款
駕駛動力交通工具而有下列情形之一者，處2年以下有期徒刑，
得併科20萬元以下罰金：
一、吐氣所含酒精濃度達每公升零點二五毫克或血液中酒精濃度
    達百分之零點零五以上。
刑法第185條之4
駕駛動力交通工具肇事，致人死傷而逃逸者，處1年以上7年以下
有期徒刑。